【裁判字號】    88,訴,3210
【裁判日期】    890629
【裁判案由】    給付貨款
【裁判全文】
臺灣臺北地方法院民事判決  八十八年度訴字第三二一○號
    原      告    台灣新學友書局股份有限公司
    法定代理人    丁○○○
    訴訟代理人    呂榮海律師
    訴訟代理人    蔡惠琇律師
    複  代理人    丙○○      住台北市○○○路○段一四○號四樓
    被      告    甲○○      .
                  乙○○      .
    共      同
    訴訟代理人    林宏信律師
右當事人間請求給付貨款事件，經台灣高雄地方法院移送前來，本院判決如左：
    主    文
原告之訴及假執行之聲請均駁回。
訴訟費用由原告負擔。
    事    實
甲、原告方面：
一、聲明：
  (一)被告應連帶給付原告新台幣  (下同)二百六十四萬七千五百三十六元，及自支付
    命令送達翌日起至清償日止，按年息百分之五計算之利息。
  (二)願供擔保，請准宣告假執行。
二、陳述：
  (一)被告甲○○於民國八十六年六月十六日邀同被告乙○○為連帶保證人，與原告簽
    訂加盟契約書，契約期間自八十六年八月一日起至九十一年七月三十一日止，被
    告本應依約誠信履行，詎至八十六年十一月底，被告甲○○竟積欠原告貨款共計
    二百六十四萬七千五百三十六元。屢經催款，被告甲○○均未置理，顯違反加盟
    契約之約定，為此，本於加盟契約，訴請被告甲○○、乙○○連帶給付如聲明第
    一項所示之金額，及自支付命令送達之翌日起至清償日止，按年息百分之五計算
    之利息。
  (二)對被告抗辯之陳述：
    １系爭加盟契約書第三條乃原告審核加盟者之條件，並非契約成立或生效要件；
      且契約既係加盟契約書，並經被告簽訂，業經完成加盟手續，個人或公司並不
      影響本件加盟契約之成立生效，亦非屬被告抗辯之預約，蓋本契約書已就加盟
      權利義務明白記載清楚，當事人自應就契約負責。
    ２被告於八十六年六月十六日與原告簽訂加盟契約書後，即陸續進書營業，足見
      兩造間加盟關係業已存在，被告亦依約給付加盟權利金、履約保證金，乃被告
      違約積欠或款不付，依該契約書第二十條第一項暨同條項第八款約定，原告自
      得終止本契約，並沒收履約保證金。
    ３被告係遲延給付貨款在先，自不得主張終止契約，且依本加盟契約書第十九條
      規定，被告須於三個月前以書面通知始能提前終止加盟契約，但被告並未通知
      ，故其主張解約，並不合法。
    ４另被告主張退書部分，應先舉證該筆貨物為原告所送，且為原告所配送，否則
      不得援用主張「委任」。
三、證據：提出加盟契約書、新學友書店加盟店營運細則、送貨單、收據各乙件為證
    ( 以上均為影本)。
乙、被告方面：
一、聲明：
  (一)如主文第一項所示。
  (二)如受不利判決，願供擔保請准宣告免為假執行。
二、陳述：
  (一)被告甲○○固於八十六年六月十六日邀同被告乙○○為連帶保證人而與原告簽署
    所謂加盟契約書，惟因原告已於契約書第三條載明必須為依公司法規定登記之法
    人方具加盟之資格，被告甲○○根本不符加盟之資格，故被告當時以自然人名義
    與原告所簽署之加盟契約書應屬預約之性質，根本不發生加盟契約之效力，必須
    俟被告籌設法人完成而以法人名義另行與原告簽約後，雙方之加盟契約才會正式
    生效，屆時方有加盟權利金履約保證金等加盟契約權利義務之問題，惟原告迄至
    被告於八十六年十一月十八日表示不予加盟時，根本未與被告任負責人之法人即
    永豐隆企業股份有限公司  (下稱永豐隆公司)正式簽署加盟契約，應不得收受加
    盟權利金履約保證金等費用，而原告既與被告任負責人之永豐隆公司有生意往來
    ，有折讓單及原告開立予永豐隆公司之統一發票可稽，即與被告本身無關，原告
    如有所請求，應對該法人主張方屬適法，其對非生意往來對象之自然人即被告提
    起訴訟，請求支付貨款，其請求之對象即有錯誤。
  (二)被告當時係因原告提供市調報告，指稱每月可有一百三十萬元以上之營業額，認
    為有獲利空間方才籌劃設店加盟進行營運，然於八十六年八月一日營業後，竟發
    現原告對於上開評估之業績顯有誇大情事，永豐隆公司就瑞豐店每月之營收根本
    未逾三十萬元，不僅不夠支付員工薪資，另須每月向電信局繳納鉅額傳輸費，金
    額約自五萬元至七萬元之間，而高雄地區只有永豐隆公司經營之瑞豐店為加盟店
    ，其餘皆是原告所直接投資經營，加盟店之所有物品係由原告設立中部物流中心
    所配送，較諸直營店係由書商直接供貨，加盟店會有一至二星期之落差，故往往
    在直營店已經上架販售之雜誌，加盟店均延緩一至二星期才會受到配送，業績如
    何好轉。而原告與永豐隆公司既未簽署加盟契約，其原先與被告所簽署之契約僅
    屬預約之性質，尚未發生加盟之關係，根本不得向被告收受加盟權利金等費用，
    惟原告嗣藉詞向被告收取加盟權利金四十七萬元加盟保證金四十萬元及年度宣廣
    費八萬元，合計九十五萬元自乏所據，應無法律上之原因，被告當時雖未細究而
    如數支付，然亦得請求原告返還上開款項，並以此與原告請求之金額互相抵銷。
  (三)被告設店開幕未及四個月，即因原告之作業屢次出現狀況，甚而因與永豐隆公司
    無法達成協議而遭斷貨，停止配送物品，致店面出現空架無法營業，而於八十六
    年十一月十八日表示不擬加盟，並將原告之招牌卸下，將退貨傳送原告，原告亦
    自知理虧而同意將永豐隆公司原先支付之電腦設備費八十八萬七千三百七十一元
    中退還五十二萬九千七百三十八元，而原告當時運交瑞豐店之貨品並非瑞豐店所
    訂購，均係由原告自行依市場需求自行決定貨物之種類及數量後即予配送，永豐
    隆公司並無置喙之餘地，應屬原告委託銷售之型態，其法律關係屬於民法中委任
    契約之性質，經查瑞豐店尚有貨品一百七十七箱為原告所配送之貨品，永豐隆公
    司係因原告委託銷售而持有，如未能依受任目的售出上開貨品，自應於委任關係
    屆滿或終止時將貨品交還原告，此部分非屬買賣契約，永豐隆公司自不負有給付
    貨款之義務，將該類貨品返還與原告即可，此部分貨品依原告之定價為一百九十
    六萬九千七百四十四元  (元以下四捨五入)，再加上百分之五之營業稅九萬八千
    四百八十七元  (元以下四捨五入)，共計二百零六萬八千二百三十一元，原告自
    不得請求給付而應予扣除，另原告發售禮券中亦有一萬六千七百五十元被消費者
    持以在瑞豐店消費，且原告請求款項中有所謂十一月份退貨稅額折讓單未簽回之
    四萬四千六百零六元，永豐隆公司隨時可以在折讓單上蓋章，故此部分款項亦應
    予扣除。
  (四)原告請求給付之二百六十四萬七千五百三十六元之貨款，扣除有二百六十五萬九
    千三百二十五元 (電腦設備退費五十二萬九千七百三十八元＋退貨二百零六萬八
    千二百三十一元＋禮券一萬六千七百五十元＋稅額折讓單四萬四千六百零六元)
    後已有未未足，況原告尚應返還加盟權利金及加盟保證金等合計九十五萬元，被
    告自得請求原告返還上開款項並以之與原告請求貨款互相抵銷，已無可得請求被
    告支付之款項，其猶訴請被告給付貨款，洵屬不當，應予駁回。
三、證據：營利事業登記證、折讓單、統一發票、原告市調報告、原告傳真單、鈞院
    八十七年度重訴字第一四九七號民事判決、退貨明細各乙份 (以上均為影本)。
        理    由
壹、程序方面：
    按「凡因本契約（加盟契約書）而生之爭議，雙方同意以誠信原則協商之。協商
    不成，雙方同意以台北地方法院為第一審管轄法院」，為兩造不爭執之加盟契約
    書第二十四條所約明，本院就本件因加盟契約書所衍生之貨款請求爭議事件，自
    有管轄權，先予敘明。
貳、實體方面：
一、原告主張被告甲○○邀同被告乙○○為連帶保證人，於八十六年六月十六日，與
    原告簽訂加盟契約書，約定契約期間自八十六年八月一日起至九十一年七月三十
    一日止，嗣即交付加盟權利金、加盟保證金，並陸續進貨及書籍，詎至八十六年
    十一月底，被告竟積欠二百六十四萬七千五百三十六元，為此，本於加盟契約書
    ，請求被告連帶給付如聲明第一項所示之金額及自支付命令送達之翌日起至清償
    日止，按年息百分之五計算之利息等情；被告則以兩造間雖有加盟契約書之簽訂
    ，但向原告進貨者乃永豐隆公司，原告向被告請求給付貨款，請求對象顯有錯誤
    。又被告因原告提出之市調報告始參與新學友書店之加盟，然自八十六年六月十
    六日後，永豐隆公司就瑞豐店之營收根本不敷成本。永豐隆公司既自始未與原告
    簽訂加盟契約，兩造間前所簽訂之加盟契約書，乃屬預約之性質，尚未發生加盟
    關係，原告向被告收取之加盟權利金、加盟保證金及年度宣傳費計九十五萬元，
    即為無法律上原因受有利益，被告自得請求返還。再原告對於其貨物配送及電腦
    設備方面自知理虧，已表示願退還電腦費用五十二萬九千七百三十八元。再瑞豐
    店之書籍均由原告自行依市場需求自行決定貨物之種類及數量後即予配送，永豐
    隆公司並無決定權，書籍訂購應屬委任之法律關係，於委任關係終止後，退回書
    籍即可，故此部分貨品依原告之定價為一百九十六萬九千七百四十四元 (元以下
    四捨五入)，再加上百分之五之營業稅九萬八千四百八十七元 (元以下四捨五入)
    ，共計二百零六萬八千二百三十一元，原告自不得請求給付而應予扣除。從而，
    原告請求給付之二百六十四萬七千五百三十六元之貨款，扣除有二百六十五萬九
    千三百二十五元 (電腦設備退費五十二萬九千七百三十八元＋退貨二百零六萬八
    千二百三十一元＋禮券一萬六千七百五十元＋稅額折讓單四萬四千六百零六元)
    後已有未足，況原告尚應返還加盟權利金及加盟保證金等合計九十五萬元，被告
    自得請求原告返還上開款項並以之與原告請求貨款互相抵銷，原告訴請被告給付
    貨款，洵屬不當，應予駁回等語，資為抗辯。
二、原告主張被告甲○○邀同被告乙○○，於八十六年六月十六日，與原告簽訂加盟
    契約書，約定契約期間自八十六年八月一日起至九十一年七月三十一日止等情，
    業經提出兩造不爭之加盟契約書、新學友書店加盟營運細則等件為證，堪信為真
    實。雖被告辯稱上開加盟契約書僅為加盟之預約云云。惟按所謂預約係指約定將
    來訂立一定契約之契約。經查，本件加盟店預定設立地址及名稱、加盟權利金、
    加盟保證金、貨品供應、進貨及付款方式、宣傳企劃費用分擔、設備、裝潢用品
    設置及相關費用、加盟授權、標章之使用範圍、保密義務、競業禁止、加盟期間
    及續約等加盟店成立、營運及加盟者、被加盟者間之權利義務關係，業於加盟契
    約書約定明確，兩造並於加盟契約書當事人、連帶保證人欄上簽名蓋印，則被告
    甲○○與原告對於成立加盟關係已達意思合致，被告乙○○與原告就加盟之連帶
    保證關係亦意思合致等事實，應堪認定。兩造就加盟關係必要之點既已意思表示
    一致，兩造所約定之加盟契約書即屬成立，又無撤銷或無效事由，則加盟契約書
    自簽訂之日起即已生效。況諾成契約並無從成立預約，本件必要之點約定甚詳且
    經兩造同意之加盟契約書即無法再論為係簽訂加盟契約之預約。再者，加盟契約
    書上並無將來另行簽訂加盟契約之約定，則本件加盟契約書乃屬本約。被告抗辯
    稱兩造迄未簽訂加盟契約之本約云云，委不足採。
三、按契約承擔亦稱契約之移轉，乃契約當事人，將因其契約所生法律地位，概括移
    轉於承受人之謂。契約承擔之效力為讓與人脫離契約關係，亦即契約當事人其餘
    原契約關係所生之一切權利義務，均於契約成立同時移轉於承擔人，不負擔債務
    ，亦不享有權利。即使在債權讓與不隨同移轉之權利，亦均隨同移轉於承擔人。
    蓋債權讓與僅讓與債權，而契約承擔則連契約當事人地位亦一併移轉。本件原告
    固主張被告甲○○為加盟契約書之當事人，自八十六年六月十六日簽約後即開始
    進貨，迨八十六年十一月底計積欠二百六十四萬七千五百三十六元云云，並提出
    送貨單、收據等件為證。然查，本於加盟契約書所設立之新學友書局瑞豐店（下
    稱瑞豐店）自永豐隆公司設立之八十六年八月十八日起，就圖書、雜誌等關於瑞
    豐店所需貨品之訂購，均以永豐隆公司名義為之，為原告自認在卷（八十九年六
    月十五日言詞辯論筆錄參照），並有被告提出之折讓單及統一發票等件為證，由
    此可知，縱使加盟權利金、加盟保證金係由被告甲○○交予原告，但自八十六年
    八月十八日起，瑞豐店與原告間就加盟關係所為之經營行為，已由永豐隆公司代
    被告甲○○為之。又瑞豐店之商店外觀、內裝、書籍採購、書籍擺設、經營方式
    、行銷策略等，均由原告統籌處理與規劃，為兩造所不爭，而瑞豐店為綜合性書
    店，圖書、雜誌要屬書店經營業務之大宗，此等重要事務既改由永豐隆公司處理
    ，原告請款所需及列為交易憑證之統一發票亦開立予永豐隆公司，顯見加盟主體
    ，已由被告甲○○，移轉為永豐隆公司，被告甲○○與原告之原加盟關係亦隨同
    移轉予永豐隆公司。且原告既接受永豐隆公司之訂貨，亦送貨、開立統一發票，
    對於加盟主體變更、權利義務關係移轉，不僅知悉，且表示同意。從而，自八十
    六年八月十八日永豐隆公司設立，由永豐隆公司負責瑞豐店之經營，原告接受永
    豐隆公司訂貨時起，被告甲○○與原告之加盟契約關係即由永豐隆公司承擔，被
    告甲○○即脫離原加盟契約關係，而被告甲○○原交予原告之加盟權利金、加盟
    保證金及與原告間之債權債務關係，均由永豐隆公司概括承受，被告甲○○不再
    負擔債務，故倘瑞豐店自成立起至八十六年十一月底止尚積欠原告貨款，亦應由
    加盟契約承擔人之永豐隆公司負責，尚與被告甲○○無涉。原告本於與被告甲○
    ○間之加盟契約書，請求被告甲○○給付二百六十四萬七千五百三十六元貨款，
    即乏依據，不能准許。
四、原告另主張被告乙○○為被告甲○○與伊所簽訂加盟契約書之連帶保證人，爰本
    於加盟契約書，請求被告乙○○就瑞豐店至八十六年十一月底所積欠之二百六十
    四萬七千五百三十六元貨款，負連帶給付責任云云。惟按保證債務具有從屬性，
    須以主債務之有效存在為前提，又因保證契約係基於保證人與主債務人間之信任
    ，若主債務人有所變更，除已得保證人同意外，尚難謂其仍負保證之責（最高法
    院四十九年台上字第一七０九號判例參照），是如被保證之債務（即主債務），
    由他人承擔時，除保證人對於債務之承擔已為承認外，則因債務之承擔而消滅。
    查，被告甲○○對於原加盟關係所負之債務既已移轉予永豐隆公司，被告乙○○
    所保證之主債務即已移轉，被告乙○○對於加盟主體變更、權利義務移轉，是否
    表示同意，原告並未舉證說明，執此，尚難認被告乙○○對於永豐隆公司因加盟
    關係所負債務願負保證之責，被告甲○○因永豐隆公司之契約承擔而脫離加盟關
    係，原告本於原加盟契約書，請求被告乙○○就被告甲○○因加盟關係所負債務
    負連帶清償之責，即屬無據，礙難准許。
五、綜上，原告本於加盟契約書，請求被告連帶給付二百六十四萬七千五百三十六元
    ，及自支付命令送達之翌日起至清償日止，按年息百分之五計算之利息，為無理
    由。原告之訴既經駁回，其假執行之聲請即失所附麗，併駁回之。
六、本件事證已臻明確，兩造其餘攻擊防禦方法，核與判決結果並無影響，茲不再一
    一論述，附此敘明。
七、結論：原告之訴為無理由，依民事訴訟法第七十八條，判決如主文。
中      華      民      國    八十九    年      六      月    二十九    日
                                            民事第一庭法      官  許純芳
右為正本係照原本作成
如對本判決上訴，須於判決送達後廿日內向本院提出上訴狀
中      華      民      國    八十九    年      六      月    二十九    日
~B法院書記官  劉碧輝


司法院資訊處製作；財團法人民間司法改革基金會備份。
